【裁判字號】    95,易,1827
【裁判日期】    951229
【裁判案由】    侵占
【裁判全文】
臺灣板橋地方法院刑事判決              95年度易字第1827號
公  訴  人  臺灣板橋地方法院檢察署檢察官
被      告  甲○○
            乙○○
上列被告等因侵占案件，經檢察官提起公訴（95年度偵緝字第19
22、1923號），本院合議庭裁定依簡式審判程序審理並判決如下
：
    主  文
甲○○、乙○○共同連續意圖為自己不法之所有，而侵占對於業
務上所持有之物，均處有期徒刑捌月。均緩刑年，甲○○、乙
○○並應連帶向告訴人南山人壽保險股份有限公司支付新臺幣
拾貳萬捌仟壹佰拾元，其等給付方式如下：自民國九十六年
一月十五日起，按月（期）於每月十五日前，連帶給付南山人壽
保險股份有限公司新臺幣肆萬元（共八期），第九期（最後一期
）連帶給付新臺幣捌仟壹佰拾元，如有一期不履行，視為全
部到期。
    事  實
一、甲○○與乙○○係夫妻關係，並分別自民國88年8 月6 日、
    84年5 月12日起均至93年8 月6 日止，在南山人壽保險股份
    有限公司（下稱南山人壽公司）擔任業務代表，負責保險業
    務招攬及收取客戶繳付之保險費後繳回南山人壽公司等業務
    ，均為從事此等業務之人。詎渠等因無力償還積欠地下錢莊
    之借款，竟基於意圖為自己不法所有之業務侵占概括犯意聯
    絡，自91年7 月間某日起至93年8 月6 日離職前某日止，在
    臺北縣市等地，連續多次利用代南山人壽公司向客戶收取保
    險費款項職務之便，將其等業務上所持有應繳回南山人壽公
    司之保險費共675,469 元，未繳回南山人壽公司而持之挪用
    於清償渠等積欠地下錢莊之借款，以此等方式將前開業務上
    持有屬於南山人壽公司所有之款項侵占入己（詳細之客戶名
    稱、侵占保險費金額、時間等資料如附表所示），嗣因南山
    人壽公司發現被保險人蕭詹淑貞等人繳費狀況異常，經清查
    後，始悉上情。
二、案經南山人壽公司訴請臺灣板橋地方法院檢察署檢察官偵查
    後起訴。
    理  由
一、認定事實所憑之證據：
    訊據被告甲○○、乙○○對於上揭犯罪事實均坦承不諱，核
    與告訴代理人謝宜珊、張亞婷、呂偉琪分別於警詢、偵查及
    本院準備程序中證述情節相符，並據證人即南山人壽公司客
    戶許世貞於偵查中結證屬實在卷。此外，復有甲○○與南山
    人壽公司簽訂之業務代表合約書、乙○○與南山人壽公司簽
    訂之業務代表聘約書、南山人壽保險股份有限公司板橋分公
    司93年8 月6 日（93）南壽橋字第395 號函、業務員訂約申
    請書、南山人壽公司客戶蕭詹淑貞、黃玄隆出具之繳費狀況
    確認書、南山人壽公司客戶曾筠涵、魏志杰、江幸俐、江振
    順、謝淑貞、林芳伶、許世貞、陳建材、嚴淑娟、張淑惠、
    吳小茜、黃玫如、陸聖明出具之聲明書、戶名為張淑惠之日
    盛商業銀行存摺影本、客戶吳小茜出具之申請書、侵占明細
    表、南山人壽公司內部調查說明便簽各1 份、甲○○簽立之
    收據2 紙等在卷為憑，足徵被告2 人前開自白應與事實相符
    ，可以採信，本件事證明確，被告2 人犯行堪以認定。
二、新舊法比較：
(一)、刑法第2 條：
      查被告行為後，刑法第2 條第1 項業於94年2 月2 日以華
      總一義字第09400014901 號令修正公布，並自95年7 月1
      日起施行；修正後刑法第2 條第1 項規定，已將新舊法律
      適用之「從新從輕」原則，改採「從舊從輕」原則，而此
      規定僅係規範行為後法律變更所生新舊法律比較適用之準
      據法，並非實體刑罰法律，自不生行為後法律變更之比較
      適用之問題，應逕行適用新法第2 條第1 項之規定。
(二)、刑法第28條：
      修正前刑法第28條關於共犯規定為：「2 人以上共同實施
      犯罪之行為者，皆為正犯」，修正後刑法則規定為：「2
      人以上共同實行犯罪之行為者，皆為正犯」，揆諸本條之
      修正理由係修正共同正犯參與類型，確定在「實行」概念
      下之共同參與行為，始成立共同正犯，而被告乙○○、甲
      ○○2 人就本件犯行具有犯意聯絡及行為分擔，且被告2
      人對於前開犯行業已實行犯罪行為，均屬實行犯罪行為之
      正犯，則適用修正前刑法第28條規定論擬，並無不利於被
      告。
(三)、刑法第56條：
      修正後刑法第56條已刪除連續犯之規定，是本件被告2 人
      多次侵占犯行即應按數罪之規定併罰；惟如依修正刪除前
      之連續犯規定，則應依修正前刑法第56條規定以一罪論，
      但得加重其刑至2 分之1 ，數罪併罰之結果，顯較諸以一
      罪論而加重其刑至2 分之1 之結果不利於被告；比較新舊
      法結果，以舊法較有利於行為人，故依刑法第2 條第1 項
      前段規定，本案關於刑法第56條連續犯部分，自應適用行
      為時之法律即修正前刑法第56條規定論處。
(四)、綜合上述各條文修正前、後之比較，並依諸「新舊刑法關
      於刑之規定，雖同採從輕主義，係適用最有利於行為人之
      法律，既曰法律，自較刑之範圍為廣，比較時應就罪刑有
      關之共犯、未遂犯、連續犯、牽連犯、結合犯以及累犯加
      重、自首減輕、暨其他法定加減原因、與加減例等一切情
      形，綜其全部之結果，而為比較，再適用有利於行為人之
      法律處斷」（參照最高法院24年上字第4634號判例要旨）
      及刑法第2 條第1 項規定，爰依整體比較結果，適用被告
      行為時之法律，即修正前刑法之相關規定及罰金罰鍰提高
      標準條例第1 條前段規定，予以論處。
三、應適用之法律及科刑審酌事由：
(一)、核被告甲○○、乙○○所為，均係犯刑法第336 條第2 項
      之業務侵占罪。被告2 人就上開犯行，有犯意聯絡及行為
      分擔，應依修正前刑法第28條規定論以共同正犯。又被告
      2 人就上開多次業務侵占犯行，均時間緊接，觸犯構成要
      件相同之罪名，顯均基於概括犯意反覆為之，均為連續犯
      ，應依修正前刑法第56條之規定，均各僅論以一罪，並各
      加重其刑。
(二)、爰審酌被告2 人利用職務之便，侵占挪用客戶所交保險費
      之犯罪動機與手段，侵害告訴人之財產且迄未將侵占款項
      全數償還（迄95年12月21日止尚積欠告訴人328,133 元，
      即被告2 人侵占總額為675,469 元，經告訴人扣除被告2
      人存於告訴人之公積金，再加上被告2 人已償還之38,000
      元，被告等尚積欠告訴人328,133 元），此有本院辦理刑
      事案件電話紀錄查詢表1 份在卷可稽，暨被告各自之素行
      、智識程度、生活狀況，及其等犯後均坦承犯行等一切情
      狀，分別量處如主文所示之刑，以資懲儆。
四、另按修正後刑法第74條第1 項規定：「受2 年以下有期徒刑
    、拘役或罰金之宣告，而有下列情形之一，認以暫不執行為
    適當者，得宣告2 年以上5 年以下之緩刑，其期間自裁判確
    定之日起算：一、未曾因故意犯罪受有期徒刑以上刑之宣告
    者。二、前因故意犯罪受有期徒刑以上刑之宣告，執行完畢
    或赦免後，5 年以內未曾因故意犯罪受有期徒刑以上刑之宣
    告者。」，次按被告行為後，犯罪在新法施行前，新法施行
    後裁判，緩刑之宣告，應適用新法第74條之規定，亦有最高
    法院95年第8 次刑事庭會議紀錄可考。查被告乙○○未曾因
    故意犯罪受有期徒刑以上刑之宣告；被告甲○○雖曾於84年
    間因侵占案件，經臺灣士林地方法院以84年度易字第1546號
    判決判處有期徒刑4 月確定，85年1 月25日執行完畢，惟執
    行完畢5 年以內未曾因故意犯罪受有期徒刑以上刑之宣告，
    此有臺灣高等法院被告前案紀錄表在卷可按。爰審酌被告乙
    ○○、甲○○2 人於本院審理中坦承犯行深具悔意，並承諾
    願分期償還侵占之保險費，且已匯款38,000元至告訴人帳戶
    ，顯見被告2 人應係一時失慮致罹刑典，其等犯罪所造成之
    損害尚非甚鉅，暨斟酌其等尚育有5 歲幼子，若令之均入監
    服刑，或將增生社會問題，而其等經此次偵審、科刑之教訓
    後，應知所警惕，信無再犯之虞，因認前開對被告2 人所宣
    告之刑，均以暫不執行為適當，爰均併予宣告各緩刑3 年。
    次按「緩刑宣告，得斟酌情形，命犯罪行為人向被害人支付
    相當數額之財產或非財產上之損害賠償。」，修正後刑法第
    74條第2 項第3 款亦定有明文，查本件被告2 人同意以主文
    所示分期付款方法，償還所侵占之保險費，如未按期履行，
    願受撤銷緩刑宣告之處分（參見本院95年12月4 日審判筆錄
    第4 至5 頁），本院斟酌上開各項情狀後，認於被告2 人緩
    刑期間內課予上開負擔，乃為適當，爰併予宣告之。
五、末按「除被告所犯為死刑、無期徒刑、最輕本刑為3 年以上
    有期徒刑之罪或高等法院管轄第一審案件者外，於前條第1
    項程序進行中，被告先就被訴事實為有罪之陳述時，審判長
    得告知被告簡式審判程序之旨，並聽取當事人、代理人、辯
    護人及輔佐人之意見後，裁定進行簡式審判程序。」刑事訴
    訟法第273 條之1 第1 項定有明文。查本件被告2 人所犯業
    務侵占罪，非屬最輕本刑為3 年以上有期徒刑之罪，且被告
    2 人於本院95年12月4 日審判程序進行中，復就被訴之事實
    均為有罪之陳述，經告知被告2 人簡式審判程序之旨，被告
    2 人及公訴人對於本件改依簡式審判程序審理亦均表示無意
    見，本院即依前揭刑事訴訟法規定，裁定本件進行簡式審判
    程序，併此敘明。
據上論斷，應依刑事訴訟法第299 條第1 項前段、第273 條之1
第1 項，刑法第2 條第1 項前段、修正前刑法第28條、修正前刑
法第56條、第336 條第2 項、第74條第1 項第1 款、第2 款、第
2項第3 款，罰金罰鍰提高標準條例第1 條前段，判決如主文。
本案經檢察官郭季青到庭執行職務。
中    華    民    國    95    年    12    月    29    日
                刑事第十九庭   法  官  陳明偉
上正本證明與原本無異
如不服本判決應於送達後10日內向本院提出上訴狀
                              書記官  陳慧儷
中    華    民    國    95    年    12    月    29    日
附錄本案論罪科刑法條：
刑法第三百三十六條：
對於公務上或因公益所持有之物，犯前條第一項之罪者，處一年
以上七年以下有期徒刑，得併科五千元以下罰金。
對於業務上所持有之物，犯前條第一項之罪者，處六月以上五年
以下有期徒刑，得併科三千元以下罰金。
前二項之未遂犯罰之。


司法院資訊處製作；財團法人民間司法改革基金會備份。
